【裁判字號】    98,家訴,223
【裁判日期】    990811
【裁判案由】    分割遺產
【裁判全文】
臺灣板橋地方法院民事判決             98年度家訴字第223號
原      告  己○○
訴訟代理人  林凱律師
複代理人    楊一帆律師
            趙立偉律師
訴訟代理人  李德正律師
被      告  辛○○
            甲○○
            乙○○
            丙○○
            庚○○
            戊○○
前列六人共同
訴訟代理人  劉邦川律師
複代理人    張明維律師
            壬○○
            丁○○
上列當事人間請求分割遺產事件，本院於中華民國99年7 月28日
言詞辯論終結，判決如下：
    主    文
被繼承人賴塗生所遺留如附表一所示土地，准由兩造各自依如附
表二所示之應繼分比例分別共有。
訴訟費用由被告負擔。
    事實及理由
一、本件被告壬○○、丁○○經合法通知，未於言詞辯論期日到
    場，核無民事訴訟法第386 條所列各款情形，爰依原告之聲
    請，由其一造辯論而為判決。
二、原告主張：
(一)按「共有人相同之數不動產，除法令另有規定外，共有人得
    請求合併分割」；「繼承人得隨時請求分割遺產。但法律另
    有規定或契約另有訂定者，不在此限。」民法第824 條第5
    項及第1164條定有明文。
(二)原告及被告等之被繼承人賴塗生於民國60年3 月19日歿，其
    所遺之財產僅剩：臺北縣板橋市○○段第300 、303 、297
    及297-1 地號等4 筆土地，所有權範圍均為24分之14，尚未
    分割，由原告及被告等9 人公同共有之。準此，依上開民法
    之規定，原告得訴請法院就共有人相同之系爭土地，分割為
    分別共有。
(三)次按「遺產稅未繳清前，不得分割遺產、交付遺贈或辦理移
    轉登記。」遺產及贈與稅法第8 條第1 項前段定有明文。查
    系爭土地已於98年9 月29日以繼承為由，登記為兩造公同共
    有，此有原證3 在卷可稽。是系爭土地既已辦理移轉登記為
    兩造公同共有，依上開遺產及贈與稅法規定之反面解釋，系
    爭土地自無遺產稅未繳清之情事，亦無不得分割遺產之情形
    。
(四)被繼承人賴塗生於60年3 月19日死亡時，其配偶賴蘇西及賴
    李有、子女賴永蓮、賴嚴發及賴吉、養子賴得盛均已死亡，
    而無繼承權。斯時就被繼承人賴塗生之遺產有繼承權者為其
    另一配偶賴、子女賴嚴育、陳蚶及楊賴玉鳳、養子己○○
    （即原告）及賴秀琴、代位其養子賴得盛繼承之丁○○（即
    被告）。
(五)上開繼承人中，陳蚶、楊賴玉鳳、賴及賴秀琴均於60年5
    月6 日拋棄繼承，此有原告98年12月22日民事陳報狀所提附
    件3 在卷可稽。依民法第1176條第1 項及第4 項之規定，其
    等應繼分歸屬於己○○、賴嚴育及丁○○。
(六)再按「養子女之應繼分，為婚生子女之2 分之1 。」74年6
    月3 日修正前之民法第1142條第2 項前段定有明文。被繼承
    人賴塗生於60年3 月19日歿時，依前所述，有繼承權者為養
    子即原告、代位養子賴得盛繼承之被告丁○○、及三男賴嚴
    育等3 人。是依上開修正前民法之規定，原告及被告丁○○
    之應繼分各為4 分之1 ，賴嚴育為2 分之1 。
(七)其次，賴嚴育及其配偶賴陳鶴分別於96年1 月29日及97年7
    月6 日歿，其等所婚生之子女即被告辛○○、壬○○、甲○○、乙○○、丙○○、庚○○及戊○○等7 人，對於被繼承
    人賴塗生之遺產，再轉繼承之應繼分即為14分之1 。
(八)綜上所述，被繼承人賴塗生之遺產應由兩造共9 人繼承之，
    應繼分比例為原告己○○及被告丁○○均4 分之1 ，被告辛○○、壬○○、甲○○、乙○○、丙○○、庚○○及戊○○
    均14分之1 。是依兩造對於被繼承人賴塗生遺產應繼分之比
    例，乘以兩造公同共有系爭土地之權利範圍，請求鈞院訴之
    聲明所示之比例分割為分別共有。為此依據民法第824 條第
    5 項及第1164條之規定，提起本件訴訟。並聲明：兩造公同
    共有被繼承人賴塗生所遺「板橋市○○段300 地號、板橋市
    ○○段303 地號、板橋市○○段297 地號及板橋市○○段29
    7-1 地號等4 筆土地，所有權範圍均為24分之14」准予分割
    為分別共有，按原告及被告丁○○每人各96分之14，被告辛○○、壬○○、甲○○、乙○○、丙○○、庚○○及戊○○
    每人各96分之4 之比例分配之。
二、被告方面:
甲、被告辛○○、甲○○、乙○○、丙○○、庚○○、戊○○部
    分：
(一)按「遺產稅未繳清前，不得分割遺產、交付遺贈或辦理移轉
    登記。贈與稅未繳清前，不得辦理贈與移轉登記。但依第41
    條規定，於事前申請該管稽徵機關核准發給同意移轉證明書
    ，或經稽徵機關核發免稅證明書，不計入遺產總額證明書或
    不計入贈與總額證明書者，不在此限。」遺產及贈與稅法第
    8 條第1 項著有明文。
(二)本件系爭：臺北縣板橋市○○段第300 、303 、297 及297-
    1 地號等4 筆土地，所有權範圍均24分之14，原為被繼承人
    賴塗生所有，賴塗生過世時應由被告等之父賴嚴育繼承，惟
    賴嚴育於96年1 月29日過世，被告等依法辦理遺產稅申報，
    但迄未獲台灣省北區國稅核定遺產稅額，致尚未依法繳清遺
    產稅，又賴嚴育過世時，配偶即被告等之母賴陳鶴為共同繼
    承人，亦不幸於97年7 月6 日過世，被告等亦依法辦理遺產
    稅申報，但亦迄未獲台灣省北區國稅局核定遺產稅額，故亦
    未依法繳清遺產稅。是本件原告請求分割遺產，依前揭規定
    原告之訴顯無理由，請予駁回。並聲明：請求駁回原告之訴
    。
乙、被告壬○○、丁○○經合法通知，未於言詞辯論期日到場，
    亦未提出書狀作何聲明及陳述。
三、本院當庭協議簡化整理兩造本件事實上及法律上之爭點如下
    ：
    兩造所不爭執之事項：
１、被繼承人賴塗生於60年3 月19日死亡。
２、兩造均為賴塗生之繼承人，其中被告丁○○是代位父親賴得
    盛（養子）繼承。
３、賴塗生所留遺產為臺北縣板橋市○○段第300 地號、第303
    地號、第297 地號、第297 之1 地號等4 筆土地。
４、原告及被告丁○○應繼分為96分之14，其餘被告之應繼分各
    為96分之4 。
四、原告主張兩造之被繼承人賴塗生於60年3 月19日死亡，其遺
    產僅剩附表一所示之4 筆土地未為分割，兩造均為繼承人，
    渠等之應繼分如附表二之比例等事實，業據原告提出繼承系
    統表、戶籍謄本、土地登記謄本、全國財產稅總歸戶財產查
    詢清單及臺北縣政府稅捐稽徵處板橋分處函等附卷可證，並
    為原告及到場之被告所不爭執。是本院綜上事證，自堪信原
    告主張之事實為真正。
五、又「遺產稅未繳清前，不得分割遺產、交付遺贈或辦理移轉
    登記。」遺產及贈與稅法第8 條第1 項前段定有明文。查系
    爭附表一所示之土地已於98年9 月29日以繼承為由，登記為
    兩造公同共有，此有土地登記謄本附卷可證。系爭土地既已
    辦理移轉登記為兩造公同共有，依上開遺產及贈與稅法規定
    之反面解釋，系爭土地應無遺產稅未繳清之情事，自無不得
    分割遺產之情形。
六、按繼承人有數人時，在分割遺產前，各繼承人對於遺產全部
    為公同共有；繼承人得隨時請求分割遺產，但法律另有規定
    或契約另有訂定者，不在此限，民法第1151條、第1164條分
    別定有明文。又繼承人欲終止其間之公同共有關係，惟有以
    分割遺產之方式為之。將遺產之公同共有關係終止改為分別
    共有關係，性質上屬分割遺產方法之一，亦有最高法院82年
    台上字第748 號判決可供參照。兩造間就遺產並無不能分割
    之約定，又無法協議分割，則依前開法條規定，原告訴請將
    遺產分割，於法當屬有據，而將遺產之公同共有關係終止改
    為分別共有關係，亦屬分割遺產方法之一，已如前述，是原
    告請求分割如附表2 所示之應繼分比例分別共有，為有理由
    ，應予准許。
七、訴訟費用負擔之依據：民事訴訟法第78條。
中    華    民    國    99    年    8     月    11    日
                    家事庭  法  官  毛崑山
以上正本證明與原本無異。
如對本判決不服，應於判決送達後20日內向本院提出上訴狀。
中    華    民    國    99    年    8     月    11    日
                            書記官  廖宮仕
附表一：遺產
一、臺北縣板橋市○○段第300地號、權利範圍24分之14。
二、臺北縣板橋市○○段第303地號、權利範圍24分之14。
三、臺北縣板橋市○○段第297地號、權利範圍24分之14。
四、臺北縣板橋市○○段第297之1地號、權利範圍24分之14。
附表二：兩造之應繼分
一、己○○、丁○○：各96分之14。
二、辛○○、壬○○、甲○○、乙○○、丙○○、庚○○、戊○○：各96分之4。

司法院資訊處製作；財團法人民間司法改革基金會備份。
